臺灣高等法院臺中分院民事判決
110年度上字第490號
上  訴  人  劉明智  
被上訴人    曾厚忠  

訴訟代理人  王錦昌律師
上列當事人間分割共有物事件，上訴人對於中華民國110年10月7
日臺灣臺中地方法院110年度訴字第611號第一審判決提起上訴，
本院於111年1月4日言詞辯論終結，判決如下：
    主  文
上訴駁回。
第二審訴訟費用由上訴人負擔。
    事實及理由
壹、被上訴人主張:
    兩造共有臺中市○區○○○○段000000 地號土地（下稱系爭土地
    ）及其上供停車使用之鐵柱遮雨棚地上物（下稱系爭地上物
    ），應有部分均各為2分之1。系爭土地及地上物並無因法令
    限制或使用目的而不能分割之情形，兩造亦未以契約訂有不
    分割期限之約定，故依民法第823條第1項規定訴請分割。並
    聲明：㈠附圖一編號B土地及該土地上之鐵柱遮雨棚分歸被上
    訴人所有；㈡附圖一編號A土地及該土地上之鐵柱遮雨棚分歸
    上訴人所有。
貳、上訴人抗辯：
　　上訴人為配合被上訴人分割系爭土地而取得之位置，可與被
    上訴人所有位於系爭土地西側之同段146-121地號土地；及
    被上訴人配偶宋錫珍所有位於系爭土地南側之同段146-6地
    號土地合併利用，故提出附圖二分割方案，其中附圖二編號
    A、C土地及該土地上之鐵柱遮雨棚分歸被上訴人所有；附圖
    二編號B、D土地及該土地上之鐵柱遮雨棚分歸上訴人所有。
參、原審判決系爭土地應分割如被上訴人聲明所示。上訴人不服
    ，提起上訴。兩造於本院聲明如下：
一、上訴人上訴聲明：
　㈠原判決廢棄。
  ㈡系爭土地應依下列方法分割：附圖二編號A、C土地及該土地
    上之鐵柱遮雨棚分歸被上訴人所有；附圖二編號B、D土地及
    該土地上之鐵柱遮雨棚分歸上訴人所有。
二、答辯聲明：上訴駁回。
肆、兩造不爭執事項（本院卷第55-56頁）：
一、系爭土地及其上鐵柱遮雨棚地上物，均為兩造所共有，應有
    部分均各為2分之1。
二、系爭土地屬都市計畫範圍內之第一種商業區，並無依法令不
    得分割之限制，亦無設定抵押權及建物套繪登錄等資料。
三、被上訴人之配偶為宋○○，上訴人之配偶為曾○○。
四、系爭土地為東西向之長條形，北側臨○○路，南側臨私設巷道
    ，系爭土地現作為出租停車場使用。系爭土地西側比鄰被上
    訴人所有臨○○路之同段146-121地號土地；東側比鄰宋○○與
    他人（被上訴人女兒曾○○）共有之同段146-124地號土地；
    南側比鄰同段148-46與同段148-39、148-9、148-8、148-7
    、148-6、148-5、148-4、148-3地號等8筆土地，且上開8筆
    土地之部分土地為私設巷道向東側延伸至同段148-1與146-2
    4地號土地，而連接148-44地號土地即○○街0巷之巷道，略成
    倒Ｌ型，其中同段148-6地號土地為宋○○所有。
五、曾○○所有同段148-2地號土地，未與系爭土地相鄰。 
伍、本院之判斷：
一、按各共有人，除法令另有規定外，得隨時請求分割共有物，
    但因物之使用目的不能分割或契約訂有不分割之期限者，不
    在此限，民法第823條第1項定有明文。又按稱不動產者，謂
    土地及其定著物，民法第66條第1項亦規定甚明，即我國民
    法就不動產係採土地及其定著物之二分法，土地及其定著物
    係分屬不同之所有權標的。被上訴人主張系爭土地及地上物
    均為兩造共有，應有部分均各為2分之1，且系爭土地屬都市
    計畫範圍內之第一種商業區，無不能分割之情事，為上訴人
    所不爭執，且有系爭土地登記謄本、臺中市政府都市發展局
    110年3月16日中市都測字第1100042707號函、臺中市清水地
    政事務所110年3月3日中山地所一字第1100002032號函可佐
    （原審卷第31至33頁），又兩造並未約定不為分割，故被上
    訴人請求分割系爭土地及地上物，即無不合。
二、又共有物之分割方法不能協議決定，或於協議決定後因消滅
    時效完成經共有人拒絕履行者，法院得因任何共有人之請求
    ，以原物分配於各共有人，民法第824條第2項第1款定有明
    文。而裁判分割共有物，屬形成判決，法院定共有物之分割
    方法，應斟酌各共有人之意願、共有物之性質、經濟效用、
    共有土地之使用現況，並顧及分割後全體共有人之利益等，
    而本其自由裁量權為公平合理之分配，不受任何共有人主張
    之拘束。經查：
　㈠系爭土地為向東西兩側展開之長條形，北側臨臺中市○○路，
    南側有私設巷道，其上有系爭地上物，作為出租停車場使用
    等情，有原法院勘驗筆錄及現場照片等為憑（原審卷第141
    至151頁）。
　㈡被上訴人主張附圖一方案，由其取得附圖一編號B土地及該土
    地上之鐵柱遮雨棚；由上訴人取得附圖一編號A土地及該土
    地上之鐵柱遮雨棚。上訴人雖不同意上開方案，惟上開方案
    係依系爭土地原地形，將系爭土地及地上物分為東、西兩側
    ，兩造均按應有部分比例受分配，面積相當，均臨接○○路，
    並無分割後地形上之顯著差異，兩造就附圖一分割方案，亦
    無爭執分割後之2筆土地、地上物價值差異之情事，則附圖
    一所示分割後之2筆土地、地上物價值應屬相當；又被上訴
    人取得附圖一編號B土地，可與其配偶宋○○所有同段148-6地
    號土地及宋○○與被上訴人女兒曾○○共有同段146-124地號土
    地合併利用，上訴人取得之附圖一編號A土地，亦可保有該
    部分土地上之鐵柱遮雨棚，而繼續出租停車場之使用，足認
    兩造取得依附圖一方案之分割後土地、地上物為使用收益，
    並無不利之處。
　㈡系爭土地西側雖比鄰被上訴人所有同段146-121地號土地，而
    該146-121地號土地南側之同段146-40、146-10地號土地為
    被上訴人之女兒曾○○所有（原審卷第90、100頁之土地登記
    謄本），為上訴人所不爭執之事實。被上訴人主張該146-12
    1地號土地與146-40、146-10地號土地已相連接，地形方整
    ，已足供合併利用，故不同意分割取得附圖二編號A土地（
    本院卷第56、74頁），足認上訴人主張將附圖二編號A土地
    分割予被上訴人取得，並不符合被上訴人之主觀意願及需求
    。
  ㈢又上訴人雖同意由被上訴人取得附圖二編號C土地，以利被上
    訴人與其配偶宋○○所有之同段148-6地號土地合併使用，惟
    主張應由其取得附圖二編號D土地，然該編號D土地雖與上訴
    人配偶曾○○所有同段148-2地號土地相近，但並未相鄰，尚
    有同段148-3、148-4地號土地間隔其中，縱由上訴人取得附
    圖二編號D土地，與148-2地號土地並無法合併利用。
　㈣再者，系爭土地面積僅108平方公尺，共有人人數僅2人，地
    形雖非方正而呈長條形，然尚稱完整，倘依附圖二方案為分
    割，上訴人無從合併利用附圖二編號D部分與148-2地號土地
    ，被上訴人亦無取得附圖二編號A土地而與同段146-121、14
    8-40、148-10合併利用之需求，且因分割為4筆土地、地上
    物，使兩造各自取得2部分土地及地上物，位置分散，面積
    更行細碎，不利整合利用，足認附圖二方案並非是有利於兩
    造之分割方法。
三、經比較附圖一、二所示分割方法之利弊得失後，認為應以被
    上訴人主張附圖一編號B土地及該土地上之鐵柱遮雨棚分歸
    其所有；附圖一編號A土地及該土地上之鐵柱遮雨棚分歸上
    訴人所有，較為可採。
四、綜上，被上訴人依民法第823條第1項前段規定，訴請裁判分
    割系爭土地、地上物，為有理由，且應按附圖一所示方法為
    分割，其中附圖一編號B土地及該部分土地上之鐵柱遮雨棚
    分歸被上訴人所有；附圖一編號A土地及該部分土地上之鐵
    柱遮雨棚分歸上訴人所有。原審就系爭土地、地上物諭知分
    割如上開所示，並無不合，上訴意旨指摘原判決不當，求予
    廢棄改判，為無理由，應予駁回。又本件訴訟係由上訴人於
    本院提出附圖二為分割方案，而衍生第二審訴訟費用；被上
    訴人於本院則未提出新分割方案，並未衍生訴訟費用，故關
    於第二審訴訟費用部分，應由上訴人自行負擔為當，併此敘
    明。
陸、本件事證已臻明確，兩造其餘攻擊、防禦方法及所提出之各
    項證據資料，經核均於判決結果無影響，不另論述。
柒、據上論結，本件上訴為無理由，爰判決如主文。
中    華    民    國   111    年    1     月    25    日
　　　　　　　　民事第一庭    審判長法　官  張瑞蘭
　　　　　　　　　　　　　　　　    法　官  黃綵君
　　　　　　　　　　　　　　　　    法　官  林孟和
正本係照原本作成。
如不服本判決，應於收受送達後20日內向本院提出上訴書狀，其
未表明上訴理由者，應於提出上訴後20日內向本院補提理由書狀
（均須按他造當事人之人數附繕本）。因疫情而遲誤不變期間，
得向法院聲請回復原狀。
上訴時應提出委任律師或具有律師資格之人之委任狀；委任有律
師資格者，另應附具律師資格證書及釋明委任人與受任人有民事
訴訟法第466條之1第1項但書或第2項所定關係之釋明文書影本。
如委任律師提起上訴，應一併繳納上訴裁判費。
　　　　　　　　　　　　　　　　    書記官  郭蕙瑜                 
中　　華　　民　　國　　111 　年　　1 　　月　　25　　日